【裁判字號】    92,上易,8
【裁判日期】    921125
【裁判案由】    排除侵害
【裁判全文】
臺灣高等法院民事判決                                九十二年度上易字第八號
    上  訴  人  甲○○○
    訴訟代理人  黃文祥律師
    被上訴人    台灣省自來水股份有限公司
    法定代理人  陳志奕
    訴訟代理人  溫俊富律師
    複  代理人  邱秀珠律師
當事人間請求排除侵害事件，上訴人對於中華民國九十一年十一月一日臺灣桃園地方
法院九十年度訴字第二四０五號第一審判決提起上訴，本院於九十二年十一月十一日
言詞辯論終結，判決如下：
    主      文
上訴駁回。
第二審訴訟費用由上訴人負擔。
    事      實
甲、上訴人方面：
一、聲明：
  (一)原判決廢棄。
  (二)被上訴人應將坐落桃園縣龜山鄉○○段八七九地號土地（下稱系爭土地）上之如
    原判決附圖上編號Ａ，面積一七．九八平方公尺之地上工作物拆除，將土地返還
    於上訴人，並應再給付上訴人新台幣（下同）二十一萬九千零十二元，及自民國
    九十年九月十一日起至返還上開土地之日止，按月給付上訴人三千六百五十元。
  (三)陳明願供擔保請准宣告假執行。
二、陳述：除與原判決記載相同者外，補稱略以：
  (一)上訴人之夫陳專祺於合家歡社區興建完工之初，雖無償提供桃園縣龜山鄉○○段
    第九一一、九一二地號土地以供搭建水塔，及提供同地段第八九二、八九四及八
    九五地號等土地（下稱八九二、八九四及八九五地號土地）埋設水管管線，供住
    戶引水之用。惟被上訴人於七十八年間更新管線之際，不循舊有管線，而未經上
    訴人或陳專祺之同意下，另行無權占用系爭土地，埋設系爭地上工作物即管線，
    致系爭土地分隔為二，無法整體使用，有損土地經濟價值，上訴人本於所有權請
    求排除侵害，自屬權利之正當行使。況縱認系爭管線循舊有管線而設，亦不表示
    其設置業經上訴人之夫同意。
  (二)系爭土地係屬合家歡社區法定建蔽率範圍內所容許之合法建築空地，且本屬該社
    區原始建築平面圖所欲開發設計建築之一部，非法定禁止開發建築之法定空地，
    亦非屬山坡地開發建築管理辦法及建築技術規則所定之不得開發區。至於上訴人
    之夫陳專祺為與訴外人即建商陳成進等二十二人合建而出具之土地使用權同意書
    ，係為使其得為申請建築執照之用，而非將合家歡社區基地內土地之使用權利全
    部移轉予陳成進等人，縱認上開土地使用權已移轉，被上訴人仍係無權占有，上
    訴人亦得排除其侵害。
三、證據：除援用第一審所提證據外，補提合家歡社區建築面積計算索引圖及平面圖
    、合家歡社區使用執照、Ｅ棟一、二平面圖等影本為證，並聲請被上訴人提出施
    工圖。
乙、被上訴人方面：
一、聲明：
  (一)駁回上訴。
  (二)如受不利判決，願供擔保請准宣告免為假執行。
二、陳述：除與原判決記載相同者外，補稱略以：
  (一)被上訴人埋設系爭水管管線係出於上訴人之夫陳專祺之請託，且係循舊有管線在
    系爭土地埋設，被上訴人使用系爭土地既經陳專祺同意，自非無權占有。況上訴
    人於受贈移轉系爭土地所有權時，明知上開土地使用情形，自應承受贈與人即其
    夫陳專祺同意被上訴人使用系爭土地之義務，是上訴人提起本件訴訟，有違誠信
    原則。縱認系爭管線之埋設，非循舊有管線為之，亦係被上訴人本於專業，認以
    經由系爭土地為必要，是依自來水法第五十二條之規定，上訴人須容忍被上訴人
    鋪設系爭管線於系爭土地上。
  (二)合家歡社區建築基地上之實際建築面積，已逾合法可建築面積，是系爭土地內空
    地部分，自應保留為空地，不得再行開發。況系爭土地坡度高達七、八十度，且
    其上有不能拆除之駁崁，為不得開發建築之山坡地，亦未見上訴人有何擬定開發
    系爭土地之情事。再者，陳專祺既已將包含系爭土地在內之一一二四—四地號土
    地全部提供訴陳成進等二十二人建築房屋使用，而未保留其中部分面積供日後自
    行開發使用，則縱社區空地即令超過法定空地面積，超過部分亦顯非預留作日後
    開發之用，自不得再開發。上訴人依法及依約既均不得開發系爭土地，如強令被
    上訴人遷移管線，將致被上訴人遭受一百萬元之損害，是上訴人提起本件訴訟，
    核係以損害他人為主要目的，顯屬權利濫用。
三、證據：除援用第一審所提證據外，補提桃園縣龜山鄉○路○段一一二四之一二八
    號地籍圖及同段一一二四之一八五、一一二四之一三五、一一二四之四地號土地
    登記謄本、配置圖、土地使用權同意書、費用概估表等影本、照片二十七紙為證
    ，並聲請履勘現場。
丙、本院依職權函詢桃園縣政府工務局就系爭土地是否屬合家歡社區之法定空地、得
    否單獨開發興建房屋等情，並調取合家歡社區建造執照及使用執照相關卷宗。
    理      由
一、本件上訴人起訴主張：系爭土地為伊所有，被上訴人未經同意，在其上埋設水管
    管線，經伊多次催告被上訴人拆除未果，為此依民法第七百六十七條規定，請求
    被上訴人拆除地上物即系爭水管管線，將系爭土地返還上訴人。另被上訴人無權
    占有使用土地，為不當得利，並依不當得利規定請求被上訴人給付相當於租金之
    價金二十二萬五千四百八十五元及自起訴狀繕本送達翌日起至拆除止，按月給付
    三千七百五十八元等語（原審就上訴人請求不當得利部分，判命被上訴人應給付
    上訴人六千四百七十三元，並應給付上訴人自民國九十年九月十一日起按月租金
    一百零八元計算之損害金，而駁回上訴人其餘請求，上訴人就其敗訴部分聲明不
    服，提起上訴，被上訴人則就其敗訴部分未據聲明不服而告確定，本院自應僅就
    上訴人上訴部分為審究）。
二、被上訴人則以：系爭土地原為上訴人之夫陳專祺所有，前即提供予附近社區即合
    家歡社區設置系爭水管管線，供住戶使用，該社區亦是陳專祺提供土地與建商合
    建，後建商將自來水管管線及配水塔交由被上訴人管理。因管線老舊及流量不足
    ，被上訴人遂循舊有管線改建配水塔及埋設更新之系爭管線，是被上訴人使用系
    爭土地埋設系爭水管管線，顯在陳專祺之概括同意範圍內，自非無權占有。上訴
    人受贈系爭土地，自應承受贈與人即陳專祺同意被上訴人使用系爭土地之義務。
    縱認系爭管線之埋設，非循舊有管線為之，依自來水法第五十二條之規定，上訴
    人亦有容忍義務，況系爭土地為合家歡社區法定空地，且屬不得開發建築之山坡
    地，上訴人亦未有何開發計畫，其如強令被上訴人遷移管線，將致被上訴人遭受
    一百萬元之損害，上訴人顯有權利濫用等語，資為抗辯。
三、查上訴人主張：系爭土地為伊所有，被上訴人在其上如原判決附圖上編號Ａ，面
    積一七．九八平方公尺所示部分，埋設系爭水管管線乙節，業據上訴人提出系爭
    土地登記簿謄本及照片為證（見原審卷第十一、十二頁），復為被上訴人所不爭
    執，並經原審及本院到場履勘及經原審囑地政人員測量明確，制有勘驗筆錄及桃
    園縣桃園地政事務所複丈成果圖附卷可參（見原審卷第五四至五七頁、第六十頁
    、本院卷第九七至一００頁），堪信為真正。上訴人復主張被上訴人未經其同意
    即埋設系爭水管管線，乃無權占有，則為被上訴人所否認，並以前詞置辯，是本
    院首應審究者，核為被上訴人之埋設系爭水管管線，是否為無權占有？如是，上
    訴人得請求相當於不當得利之損害金為若干？
四、經查：
  (一)合家歡社區乃上訴人之夫陳專祺即地主於六十九年間提供當時為其所有之桃園縣
    龜山鄉○路○段一一二四之四地號土地予陳成進等人興建，系爭土地重測前為新
    路坑段一一二四之一八五地號，則係自上開一一二四之四地號土地輾轉分割重測
    而來，核屬合家歡社區建築基地之一部等情，乃兩造所不爭，並經本院依職權調
    取合家歡社區建照執照相關資料閱明屬實，亦有土地登記簿謄本（見原審卷第十
    一頁、本院卷第八三至八六頁）、地籍圖（見本院卷第八二頁）、桃園縣龜山鄉
    公所九十二年九月十七日桃龜鄉工字第0920019861號函（見本院卷第一四七頁）
    、土地使用權同意書（見本院卷第二一六頁）附卷可憑，堪信舊有管線埋設之初
    ，確經陳專祺同意。
  (二)被上訴人辯稱系爭水管管線係循舊有管線舖設，業據其提出照片二十七幀為憑（
    見本院卷第一二三至一三０、二五五至二六０頁），觀諸系爭水管管線其側，猶
    留有舊進水管線（見本院卷第一二九頁），及部分土地水泥撥開後即另有管線，
    復參酌上訴人亦不否認照片與現況相符等情，堪信被上訴人所辯為真。上訴人謂
    無法確知照片中水管管線是否為舊有或新有，亦無法確認舊有水管管線行經路線
    ，與系爭水管管線相同云云，即不足採，其復謂可能係被上訴人嗣後自行再為舖
    專業之考量，審究地勢及建物現況為之，殊無迭為另行舖設或任意變更路徑之理
    。是上訴人徒以被上訴人未能提出舊有及現有水管管線路徑圖，即謂被上訴人所
    辯不實，亦不足取。
  (三)上訴人另謂縱認系爭水管管線係循舊有管線舖設，系爭水管管線於舖設之初，既
    未經陳專祺同意，亦屬無權占有云云。惟本件舊有水管管線於舖設伊始，既經上
    訴人之前手陳專祺同意，參酌自來水管之舖設，有其持續性存在，殊不論初為何
    人舖設舊有水管管線，嗣後有關水管之更新，亦應認符合陳專祺當初同意使用之
    目的，而未逾越陳專祺同意之範圍。況依自來水法第五十二條規定：「自來水事
    業於必要時，得在公私土地下埋設水管或其他設備，工程完畢時，應恢復原狀，
    並應事先通知土地所有權人或使用人」，顯見自來水管之舖設，本即具有公益性
    質，自不容原同意水管舖設者，嗣後得任意變更其意。則被上訴人辯稱其非無權
    占有，要屬可採。
  (四)查上訴人係因夫妻贈與而取得系爭土地，有土地登記謄本附卷可佐（見原審卷第
    十一頁），其所得享之權利，即不應高於原所有權人。是贈與人陳專祺既須負有
    同意被上訴人使用土地之義務，上訴人就系爭土地所有權之行使，自受有限制。
    是其主張依民法第七百六十七條，請求被上訴人拆除系爭地上物並返系爭土地，
    及主張被上訴人受有不當得利云云，洵無足取。
五、綜上所述，被上訴人埋設系爭水管管線既有正當權源，即非無權占有，從而上訴
    人主張依民法第七百六十七條，本於所有權人地位請求被上訴人拆除地上物即系
    爭水管管線並返還系爭土地，即屬無據；其依民法第一百七十九條規定，主張被
    上訴人受有不當得利，併請求除原判決確定部分外，被上訴人應再給付其二十一
    萬九千零十二元，及自民國九十年九月十一日起至返還上開土地之日止，按月給
    付上訴人三千六百五十元，亦無理由，均應予駁回。乃原審就上開上訴人請求不
    應准許部分，駁回上訴人之請求，其理由雖有不同，惟結論並無二致，本院自仍
    應予以維持。上訴意旨指摘原判決此部分不當，聲明廢棄改判，為無理由，應予
    駁回。
六、本件為判決基礎之事證已臻明確，兩造其餘攻擊防禦方法，與判決結果無影響者
    ，無庸再予一一審究，附此敘明。
據上論結，本件上訴為無理由，依民事訴訟法第四百四十九條第二項、第七十八條，
判決如主文。
中      華      民      國    九十二    年    十一    月    二十五      日
                                民事第六庭
                                    審判長法  官  俞  慧  君
                                          法  官  楊  絮  雲
                                          法  官  黃  莉  雲
正本係照原本作成。
不得上訴。
中      華      民      國    九十二    年    十一    月    二十六      日
                                          書記官  秦  仲  芳


司法院資訊處製作；財團法人民間司法改革基金會備份。
